【裁判字號】    90,上易,845
【裁判日期】    900807
【裁判案由】    詐欺
【裁判全文】
臺灣高等法院臺南分院刑事判決            九十年度上易字第八四五號  Ａ
      上  訴  人
      即  自訴人  東陽製藥股份有限公司
      代  表  人  丙  ○  ○
      代  理  人  乙  ○  ○
      被      告  甲  ○  ○
      選任辯護人  蘇陳俊哲
右列上訴人因被告詐欺案件，不服臺灣臺南地方法院中華民國九十年五月四日第一審
判決（八十九年度自字第五號），提起上訴，本院判決如左：
      主      文
上訴駁回。
      理      由
一、自訴意旨略以：甲○○銷售科學中藥為業，自訴人公司則為科學中藥製造商，甲
    ○○自八十八年一月起，意圖為自己不法所有，向自訴人訛稱繼續販賣自訴人公
    司藥品而領購藥品，並簽發自八十八年六月五日起，每月一紙之支票予自訴人公
    司，使自訴人誤信而交付藥品，惟自同年十月五日支票屆期提示均遭退票，計詐
    得自訴人價值共新臺幣（下同）三百二十七萬三千零七十九元之中藥品，因認被
    告涉犯刑法第三百三十九條第一項之詐欺罪嫌云云。
二、按犯罪事實應依證據認定之，無證據不得推定其犯罪事實；又不能證明被告犯罪
    者，應諭知無罪之判決；刑事訴訟法第一百五十四條、第三百零一條第一項分別
    定有明文。又認定不利於被告之事實，須依積極證據，苟積極證據不足為不利於
    被告事實之認定時，即應為有利於被告之認定，更不必有何有利之證據。再事實
    之認定，應憑證據，如未能發現相當證據，或證據不足以證明，自不能以推測或
    擬制之方法，為裁判基礎。又告訴人之告訴，本以使被告受刑事訴追為目的，故
    其陳述是否與事實相符，自應調查其他證據，以資審認，苟其所為攻擊之詞，尚
    有瑕疵，則在此瑕疵未予究明以前，即不能遽採為斷罪之基礎，最高法院三十年
    上字第八一六號、四十年台上字第八六號、五十二年台上字第一三００號、六十
    一年台上字第三０九九號判例可資參照。此在自訴之情形，亦應為相同之解釋。
    且刑法第三百三十九條第一項詐欺罪之成立，以意圖為自己或第三人不法所有，
    以詐術使人將本人或第三人之物交付為要件，所謂以詐術使人交付，必須被詐欺
    人因其詐術而陷於錯誤，若其所用方法不能認為詐術，亦不致使人陷於錯誤，即
    不構成該罪，最高法院四十六年台上字第二六０號判例亦可參照。復按民事上之
    債務不履行，縱係出於可歸責於債務人之事由，苟無足以證明債務人自始蓄意以
    此行詐之積極證據，亦不得以事後不履行債務之事實，推定其具有刑事犯罪之故
    意。而在當事人間依一般社會經驗原須承擔信用風險之遠期票據交易，對事後票
    據不獲支付之結果，尤屬可得預見之不利益，要無因債務人施詐而於錯誤可言。
三、訊之被告甲○○固坦承與自訴人公司有業務往來，並尚欠自訴人公司貨款之事實
    ，惟堅詞否認有何詐欺犯行，辯稱：伊自八十四年間起即承銷自訴人公司之中藥
    品，近三年已銷售約三千五百萬元之藥品，並均如期給付貨款予自訴人公司，已
    累積達一千四百八十二萬元，伊與自訴人公司合作銷售方式，係於年底先預估隔
    年全年銷售藥品總額，以該額數分成十二次，由伊簽發隔年六月至越年五月，逐
    月五日為發票日、面額各為五十五萬元、六十萬元、七十萬元之支票十二紙交自
    訴人公司，伊於簽發支票後，翌年初即開始銷售自訴人公司之藥品，及至同年六
    月開始，自訴人公司逐月提示支票兌領，年終再對帳。迄八十八年九月伊因被倒
    帳及轉投資失利，當月與自訴人結束承銷關係，而其承銷藥品預先簽發之八十八
    年十月五日起之遠期支票屆期雖無法兌現，然伊簽立發票日為八十八年六月五日
    至同年九月五日、面額均為七十萬元之支票四紙均有兌現，如伊有詐騙之意，豈
    會持續使自訴人兌領支票至八十八年九月份，伊與自訴人公司間僅為積欠貨款之
    民事糾紛，伊雖欠自訴人公司款項，但並沒有蓄意詐欺自訴人公司財物；伊亦未
    曾將資金移到大陸因伊將錢借給別人，因別人欠款不還受拖累；而伊所有之支票
    都放在伊銀行內，交由伊太太與自訴人處理，自訴人公司就此亦同意由伊太太處
    理後提出現金與自訴人公司各分一半處理；伊並不知道沖票、支票的情形，這些
    客票伊亦有拿出來給公司，伊並不知道伊太太與自訴人公司處理之情形，並無詐
    欺之意思云云。
四、經查，被告自八十四年間起即承銷自訴人公司之中藥品，渠等間之合作銷售方式
    ，係於年底先預估隔年全年銷售藥品總額，再以該總額平均數分成十二期，而由
    被告簽發翌年六月起，至越年五月止，以每月五日為發票日之支票十二紙交付自
    訴人公司收執。然後被告即可開始承銷自訴人公司藥品，並於支票屆期後由自訴
    人公司逐月提示兌現，俟年終再對帳。後因被告與他人之債務糾紛及轉投資失利
    致伊週轉不靈，遂於八十八年九月與自訴人解約結束承銷關係，而被告因承銷藥
    品而於八十七年年底所預先簽發之八十八年十月五日起之遠期支票屆期雖無法兌
    現，然被告所簽立發票日為八十八年六月五日至同年九月五日、面額均為七十萬
    元之支票四紙均有兌現等情，業經被告於原審及本院審理時所一致供承，且亦為
    自訴人公司實際負責人即總經理林超群所不否認。據上，苟被告真於八十八年一
    月間起即向自訴人公司以承銷之名詐領藥品，何以八十八年一月至四月承銷藥品
    之貨款，均能依約於同年六月五日至九月五日逐月以前開支票經自訴人提示兌領
    ？顯見被告八十八年一月間起向自訴人公司提領藥品經銷，係據雙方銷售合約之
    履行，自訴意旨所指訴被告自八十八年一月間起，使用詐術騙取自訴人公司之藥
    品云云，誠有疑問。
五、又被告供稱伊因被倒帳及轉投資失利，因而自認無法再承銷自訴人公司藥品，乃
    於八十八年九月間與自訴人公司終止承銷關係，並舉伊聲請訴外人楊木光本票金
    額二百五十五萬五千元准許強制執行之臺灣桃園地方法院八十七年度票字第七九
    五二號民事裁定為證。而被告自八十八年一月起向自訴人公司領取藥品，以迄同
    年八月份止等情，業經被告供明在卷，自訴人就此亦不否認，而八十八年九月五
    日自訴人公司所提示被告簽發之支票，尚能獲兌現七十萬元。從而被告如欲利用
    自訴人公司對之信賴關係詐領藥品，以其前開之承銷方式，被告已因承銷約定而
    簽發十二紙支票予自訴人公司，自可依約繼續領取藥品，大可不必提前於八十八
    年九月與自訴人公司終止契約，而被告既已於自認經濟能力無法負擔時，即主動
    與自訴人公司終止承銷關係，自訴人公司指訴被告有詐欺之不法所有意圖，尚非
    無疑。另按前開本票強制執行裁定，僅據為強制執行之執行名義，雖債權人（即
    被告）是否得以如數求償仍待日後強制執行之結果以定，惟既因此得對本票發票
    人之財產強制執行，依常情當無於尚未強制執行前即自認本身已無支付能力之理
    ，是八十七年中旬被告雖有所執本票不獲付款，而於同年下旬執之據以聲請強制
    執行等情，尚難據此即認被告於八十七年底與自訴人續定承銷契約係施詐術使自
    訴人陷於錯誤而繼續供貨。更何況被告於八十七年底與自訴人續約所預先簽發之
    發票日為八十八年六月五日至同年九月五日、面額均為七十萬元之支票四紙均能
    如期兌現，益證被告於八十七年底與自訴人公司續約時，並無詐欺之不法所有意
    圖，否則被告無庸兌現前開支票。是自訴人具狀以前開裁定所載本票發票日期為
    八十七年中旬，被告於八十七年中旬即已知其無支付能力，竟於同年底簽發八十
    八年六月後始屆期之支票予自訴人公司，使自訴人公司陷於錯誤繼續供貨，是被
    告顯有詐欺意圖一節，尚屬無據，尚難採信。
六、又被告於八十七年底簽發支票予自訴人公司而承銷八十八年全年之藥品，且依渠
    等合作銷售方式係先預估隔年銷售總額，並由被告簽發十二張遠期支票交付自訴
    人公司收執後，於支票屆期後由自訴人公司逐月提示兌現，俟年終再對帳，前已
    詳述。則未到期之支票本為被告簽發以為遠期支付或信用之工具俾供承銷藥品之
    用，縱其所簽發之支票不獲兌現，尚難認即係施行詐術之行為，自難僅以被告所
    簽發之支票不獲兌現，而認涉有詐欺犯行。自訴人雖另指訴因被告承銷自訴人公
    司藥品，向中藥商行取得之部分支票未能提出以供清償所欠自訴人公司貨款之用
    ，然雙方尚未於年底對帳前，被告向其銷售中藥商行取得之支票如何運用，權屬
    被告，縱被告未將所收之中藥商行簽發支票用以清償對自訴人之債務，亦難據以
    推論被告早於八十八年一月間即對自訴人公司施用詐術，是自訴人就此部分所為
    之指訴，亦難據為不利於被告之證據。
七、另自訴人復具狀指稱被告於自訴人知悉其代收銀行（即新竹商銀大樹林分行）後
    ，即迅速將該等客票移轉於第一商銀城東分行、戶名徐月珠之帳戶內，以致自訴
    人追索無門，是被告顯有詐騙之意圖云云，並請求傳訊證人楊寶玲、徐月珠二人
    到庭為證。然查被告於八十八年九月二十八日於桃園投宿時，為被告之妻楊寶玲
    偕同自訴人公司總經理林超群等多人前往尋獲，而楊寶玲經由林超群同意後，將
    被告所有之存摺、印鑑章、支票收簿與賬簿全部取走等情，業據被告於本院審理
    時到庭陳述詳明（詳本院九十年七月四日審理筆錄），且亦為自訴人公司總經理
    林超群所不否認。林超群並於本院審理時到庭結證稱：「存摺、代收戶都是被告
    的名字，那時被告與他太太還未離婚，所以我想由他太太保管，如果錢有領到的
    話，如果領到三十萬的話，我公司的貨款先過十五萬，他太太分十五萬，我原則
    上是同意，但他太太拿了存摺、代收戶後就沒有與公司聯絡。」等語（詳本院九
    十年七月四日審理筆錄），是被告就其收取客戶而託收在銀行之支票，既為楊寶
    玲所取走，被告對於前開支票、存摺、印鑑等物，是否仍有支配權，是否仍得辦
    理將前開客票移轉於第一商銀城東分行、戶名徐月珠之帳戶內，當非無疑。更何
    況於年底對帳前，被告向對其銷售中藥商行取得之支票有權運用，前已詳述。縱
    伊對前開更換支票代收銀行乙節知情，然被告對前開支票既得自由運用，當然得
    自由選擇該支票之代收銀行，尚不得僅以被告嗣後更換支票代收銀行，即據以推
    測被告係對自訴人施用詐術，是自訴人就此所為之指訴，亦顯屬無據。是自訴人
    具狀請求向新竹商銀大樹林分行調取徐月珠開戶資料，並傳訊證人楊寶玲、徐月
    珠二人查明代收票據原因，本院認此部分事證已明，應無調查及傳訊必要，爰不
    再行調查及傳喚，附此敘明。
八、綜上所述，被告甲○○所辯，核與事證相符，堪予採信，自不得單憑自訴人片面
    且有瑕疵之指訴，遽認被告簽發票據向自訴人購買藥品為詐欺行為。退而言之，
    被告簽發支票向自人購買藥品，依上所述，並未施用詐術，而自訴人公司依雙方
    契約交付藥品，亦非因陷於錯誤所交付，顯與詐欺取財罪須以詐術使人交付財物
    之犯罪構成要件不符，故本件應屬債務不履行民事糾葛，灼然甚明。此外，復查
    無其他積極證據足認被告甲○○有何右揭詐欺取財犯行，故被告被訴詐欺取財罪
    嫌，應屬不能證明，原審因予諭知無罪，經核於法並無不合，自訴人上訴意旨，
    仍執前詞，指摘原判決不當，為無理由，應予駁回。
據上論斷，應依刑事訴訟法第三百六十八條，判決如主文。
中    華    民    國      九十      年      八      月        七        日
                                  臺灣高等法院臺南分院刑事第五庭
                                      審判長法官  茆    臺    雲
                                            法官  董    武    全
                                            法官  李    文    福
右正本證明與原本無異。
不得上訴。
                                      法院書記官  李    良    倩
中    華    民    國      九十      年      八      月        九        日


司法院資訊處製作；財團法人民間司法改革基金會備份。
